【裁判字號】    97,消債更,1402
【裁判日期】    971218
【裁判案由】    聲請更生程序
【裁判全文】
臺灣高雄地方法院民事裁定          97年度消債更字第1402號
聲  請  人  甲○○
上列當事人因消費者債務清理事件聲請更生，本院裁定如下：
    主  文
聲請駁回。
聲請費用由聲請人負擔。
    理  由
一、聲請意旨略以：聲請人甲○○前因消費借貸、自用住宅借款
    、信用卡契約等原因，對如附表所示金融機構負有如附表所
    示債務，所負無擔保或無優先權之債務總額未逾新臺幣（下
    同）1,200 萬元。聲請人雖曾於95年5 月15日，與無擔保債
    權銀行中之最大債權銀行中國信託商業銀行依金融主管機關
    協調成立之中華民國銀行公會會員辦理消費金融案件無擔保
    債務協商機制與如附表所示之無擔保債權人達成分期還款協
    議，每月需償還14,404元，惟聲請人月薪僅27,008元，除負
    擔聲請人自身生活費用每月24,050元之外，還需扶養母親陳
    月鳳，每月需支出扶養費3,000 元，實已無能力支付協商款
    項，係因不可歸責於己之事由，致履行有重大困難。且聲請
    人之債務總額高達903,158 元，已有不能清償債務之虞，爰
    依法聲請准予裁定更生等語。
二、按債務人不能清償債務或有不能清償之虞者，得依本條例所
    定更生程序，清理其債務；債務人對於金融機構因消費借貸
    、自用住宅借款、信用卡或現金卡契約而負債務，在聲請更
    生或清算前，應提出債權人清冊，以書面向最大債權金融機
    構請求協商債務清償方案，並表明共同協商之意旨；債務人
    與金融機構協商成立者，不得聲請更生或清算。但因不可歸
    責於己之事由，致履行顯有重大困難者，不在此限；本條例
    施行前，債務人依金融主管機關協調成立之中華民國銀行公
    會會員，辦理消費金融案件無擔保債務協商機制與金融機構
    成立之協商，準用前項之規定，消費者債務清理條例第3 條
    、第151 條第1 項、第5 項、第6 項分別定有明文。本條例
    之立法意旨，在於避免已陷入經濟上困境之消費者，於惡性
    循環之債務窘境中自生自滅，而衍生嚴重之社會問題，難以
    維持安定之社會經濟秩序，故為兼顧債權人、債務人雙方之
    利益，對陷於經濟上困境之消費者，乃允其於消費者債務清
    理條例施行後，得選擇以重建型之更生程序或清算型之清算
    程序清理其債務，藉以妥適調整債務人與債權人及其他利害
    關係人間之權利義務關係，保障債權人獲得公平受償，並謀
    求消費者經濟生活之重建復甦機會。惟對於已與金融機構協
    商成立，或於本條例施行前，已依金融主管機關協調成立之
    中華民國銀行公會會員辦理消費金融案件無擔保債務協商機
    制與金融機構成立協商之債務人，若非因不可歸責於己之事
    由，致履行顯有重大困難，僅係為圖謀減免債務，而不為債
    務之履行，自有違債權契約為誠信契約之本旨，故依消費者
    債務清理條例第151 條第6 項準用同條第5 項前段之規定，
    不得聲請更生或清算，始能避免債務人任意毀諾已成立之協
    商，濫用更生或清算之裁判上債務清理程序，肇致道德危險
    。而此處所謂「不可歸責於己之事由」，難以一概而論，應
    斟酌債務人毀諾時之情事判斷之，如客觀上聲請人之支出增
    多，或收入、收益減少，非其成立協商時所能預期，又如協
    商成立時所定之條件過苛，超越債務人之負擔能力而客觀上
    履行不能，或雖未超過債務人之所得，然留與債務人使用之
    資金過少，使債務人無法維持其基本生活，均屬之。
三、經查：
(一)聲請人曾於95年5 月間與當時最大債權銀行中國信託商業銀
    行，依「金融主管機關協調成立之中華民國銀行公會會員辦
    理消費金融案件無擔保債務協商機制」與如附表所示之無擔
    保債權人達成分期還款協議，每月需償還14,404元，有卷附
    協議書可參（見本院卷第40頁），已足認定。而聲請人於97
    年8月間毀諾不再履行，亦為聲請人所自認（見本院卷第4頁
    ）。聲請人聲請更生，本院自應審酌聲請人是否因不可歸責
    於己之事由，致履行前開協議顯有重大困難，而符合聲請更
    生之要件。
(二)聲請人主張其每月需支出房租、伙食費、水電費、交通費及
    其他雜物支出24,050元，並提出房屋租賃契約、統一發票、
    電信費帳單、水電費單據等件為證（本院卷第74至第105頁
    ），惟聲請人並未提出全部開銷憑證，尚難遽認其主張為真
    ，何況消費者債務清理條例雖期望使負債累累難以自力重建
    經濟生活之債務人得有更生之機會，然並無意保證每一債務
    人均能維持其原來之生活水準，毋寧係在保障債務人最低生
    活水準之前提下，使債務人盡力清償以得更生之機會。是債
    務人生活費用之支出，不應由債務人任意主張，只需得以維
    持其最低生活水準即可，查內政部公告之97年度臺灣省低收
    入戶最低生活費，每人每月9,829 元，而上開公告係內政部
    依據社會救助法第4 條規定所制訂之標準，應屬可採，聲請
    人之生活費應依此計算。又聲請人主張其須扶養其母親陳月
    鳳，每月須支付3,000 元乙情，雖提出陳月鳳開立之證明書
    一紙在卷（詳本院卷第74頁），惟查陳月鳳聲請人尚有展瑄
    建設公司之投資1筆，金額高達19,000,000元，此有陳月鳳
    之財產歸屬資料清單在卷可查（見本院卷第61頁以下）。則
    陳月鳳應有自立更生之能力，依民法規定聲請人不負扶養義
    務，自應將陳月鳳排除於聲請人之受扶養人之列，聲請人就
    此部分之主張顯不足採，則聲請人每月需支付之個人基本生
    活開銷總計為9,829 元。
(三)聲請人主張其毀諾時每月薪資27,008元乙情，有其薪資單、
    95、96年度綜合所得稅各類所得資料清單及財產歸屬資料清
    單在卷可查（詳本院卷第11至12頁、第20至22頁），已足認
    定。則聲請人之收入扣除前開生活費用後，尚餘17,179元可
    供還款之用，足以支付協商款項，聲請人主張其無力支付協
    商款項而毀諾，不可歸責於己，已難採信。聲請人債務雖高
    達903,158 元，為每月還款額50餘倍，然仍可於4、5年間清
    償，以聲請人29歲之年齡，距離法定退休年齡尚有數十年，
    應無不能清償之虞。
四、綜上所述，本件聲請人未能舉證證明有何不可歸責於己而毀
    諾之事由存在，其依原協商條件履行亦非顯有重大困難，核
    其聲請係屬聲請更生之要件不備，應予駁回。
五、依消費者債務清理條例第11條第1 項、第8 條前段，裁定如
    主文。
中    華    民    國    97    年    12    月    18    日
                  民事第四庭    法  官  王奕勛
上為正本係照原本作成。
如不服本裁定，應於裁定送達後10日內，以書狀向本院提出抗告
，並繳納抗告費新臺幣1千元。
中    華    民    國    97    年    12    月    18    日
                                書記官  林玉珊
附表：
┌──┬────────────┬────────┬───────┐
│編號│債權人                  │金額（新台幣）  │種    類      │
├──┼────────────┼────────┼───────┤
│1   │台北富邦銀行            │45,301元        │信用貸款      │
├──┼────────────┼────────┼───────┤
│2   │花旗銀行                │144,937元       │信用貸款      │
├──┼────────────┼────────┼───────┤
│3   │新光銀行                │46,224元        │信用貸款      │
├──┼────────────┼────────┼───────┤
│4   │遠東銀行                │248,000元       │信用貸款      │
├──┼────────────┼────────┼───────┤
│5   │中國信託銀行            │418,696元       │信用貸款      │
└──┴────────────┴────────┴───────┘


司法院資訊處製作；財團法人民間司法改革基金會備份。
